【裁判字號】    97,易,493
【裁判日期】    970606
【裁判案由】    妨害自由等
【裁判全文】
臺灣板橋地方法院刑事判決               97年度易字第493號
公  訴  人  臺灣板橋地方法院檢察署檢察官
被      告  丙○○
選任辯護人  游鉦添律師
上列被告因重利等案件，經檢察官提起公訴（97年度偵緝字第13
3 號），本院以簡式審判程序審理，判決如下：
    主  文
丙○○犯重利罪，處有期徒刑陸月，如易科罰金，以銀元參佰元
即新臺幣玖佰元折算壹日，減為有期徒刑月，如易科罰金，以
銀元參佰元即新臺幣玖佰元折算壹日；又共同犯恐嚇罪，處有期
徒刑肆月，如易科罰金，以新臺幣壹仟元折算壹日，減為有期徒
刑貳月，如易科罰金，以新臺幣壹仟元折算壹日。應執行有期徒
刑肆月，如易科罰金，以銀元參佰元即新臺幣玖佰元折算壹日。
    事實及理由
一、本件係依據刑事訴訟法第273 條之1 第1 項規定，以簡式審
    判程序審理判決，合先說明。
二、本件除犯罪事實欄第5 行應予以補充成年男子共4 人，及補
    充證據：被告於本院97年5 月23日審理時之自白外，其餘之
    犯罪事實、證據均引用如附件起訴書之記載。
三、查被告所為重利犯行後（另所犯恐嚇罪部分，則為新法施行
    後所為，應逕行適用新法），刑法於94年2 月2 日修正公布
    ，95年7 月1 日起施行，其中與本件有關部分之第2 條、第
    41條均已修正。按「行為後法律有變更者，適用行為時之法
    律，但行為後之法律有利於行為人者，適用最有利於行為人
    之法律」，修正後刑法第2 條第1 項定有明文。此條規定係
    規範行為後法律變更所生新舊法律比較適用之準據法，本身
    尚無新舊法比較之問題，於新法施行後，應一律適用新法第
    2 條第1 項之規定，為「從舊從輕」之比較，先予敘明。再
    按本次法律變更，比較時應就罪刑有關之共犯、未遂犯、想
    像競合犯、牽連犯、連續犯、結合犯，以及累犯加重、自首
    減輕暨其他法定加減原因（如身分加減）與加減例等一切情
    形，綜其全部罪刑之結果而為比較（參見最高法院95年度第
    8 次刑事庭會議決議意旨），茲就本件新、舊法比較結果說
    明如下：
(一)、修正刑法自95年7 月1 日起施行，在此之前，刑法分則編有
    關罰金刑之貨幣單位係銀元；且依刑法分則編應處罰金者，
    應適用罰金罰鍰提高標準條例第1 條、第4 條之規定，亦即
    應按各該具體條文制定或修正之時間先後，定其提高之倍數
    。惟被告行為後，刑法施行法增訂第1 之1 條，於95年6 月
    14日經公布，同年7 月1 日起施行；該條規定：「中華民國
    94年1 月7 日刑法修正施行後，刑法分則編所定罰金之貨幣
    單位為新臺幣。94年1 月7 日刑法修正時，刑法分則編未修
    正之條文定有罰金者，自94年1 月7 日刑法修正施行後，就
    其所定數額提高為30倍。但72年6 月26日至94年1 月7 日新
    增或修正之條文，就其所定數額提高為3 倍」。亦即自95
    年7 月1 日起，刑法分則編所定罰金之貨幣單位，由原來之
    銀元改為新臺幣；且94年1 月7 日刑法修正時，刑法分則編
    未修正之條文定有罰金者，自95年7 月1 日起，有關罰金之
    數額提高為30倍。查刑法第344 條之罪有罰金刑之處罰，且
    自24年7 月1 日施行後即未再修正，依增訂刑法施行法第1
    之1 條之規定，其罰金以新臺幣為單位，數額應提高30倍。
    此規定因屬前揭罰金罰鍰提高標準條例第1 條但書所稱之「
    法律已依一定比率規定罰金或罰鍰之數額或倍數」，自應優
    先適用，另修正後刑法第33條第5 款亦已將罰金刑調整為新
    臺幣1,000 元以上，以百元計算，故依前述標準換算為新臺
    幣，最高額雖與新法同，然最低額僅為新臺幣3 元。因此，
    比較上述修正前、後之刑罰法律，自以被告行為時關於科處
    罰金刑之法律較有利於被告。
(二)、刑法第41條第1 項前段有關易科罰金折算標準之規定，亦於
    同上時日修正為：「犯最重本刑為五年以下有期徒刑以下之
    刑之罪，而受六個月以下有期徒刑或拘役之宣告者，得以新
    臺幣一千元、二千元或三千元折算一日，易科罰金」，而依
    修正前同條項（「得以銀元一元以上三元以下折算一日，易
    科罰金」）及修正前罰金罰鍰提高標準條例第2 條（現已刪
    除）規定，就其原定數額提高為100 倍折算1 日，則係以銀
    元100 元至300 元折算1 日，經折算為新臺幣幣值後，以新
    臺幣300 元至900 元折算1 日。是比較修正前後之易科罰金
    折算標準，自以行為時即修正前之規定，較有利於被告。
(三)、又依修正後之刑法第51條第5 款之規定，合併執行所定之執
    行刑不得超過30年（由20年修正為30年），較諸適用修正前
    之刑法，適用修正前定執行刑之規定，為有利於被告。因之
    ，關於定其應執行部分，應以適用修正前之規定為有利於被
    告。
(四)、經綜合比較新舊法結果，就所犯重利犯行，以及本件定應執
    行刑部分，應以修正前刑法對被告有利，自應整體依刑法第
    2 條第1 項前段規定，適用行為時之修正前刑法之相關規定
    予以論處。
四、核被告丙○○所為，係犯刑法第344 條之重利罪暨同法第30
    5 條之恐嚇罪。又被告基於單一恐嚇犯意，接續於95年6 月
    間、同年7 月間，與96年3 月間所為者，無非達成其單一要
    求借款人還款之一個目的，僅應認為單一之犯行，應論以一
    罪；被告與姓名年籍不詳之成年男子4 人間，就被訴之恐嚇
    犯行，有犯意聯絡及行為分擔，均為共同正犯。被告所犯如
    上2 罪，犯意個別，行為互殊，為數罪，應予以分論並罰。
    爰審酌被告素行，犯罪動機、目的，其所為之危害程度非鉅
    ，並審諸被告於本院審理時業已坦承犯行之態度，並衡酌本
    件原借款人對本院如上科刑並無意見，僅表明其僅係為要回
    房子之全部案發經過情景（見本院97年5 月23日審判筆錄）
    等一切情狀，酌情分別量處如主文所示之刑，暨均為易科罰
    金折算標準之諭知；又查被告所犯如上之罪，各均在96年4
    月24日以前，合於中華民國九十六年罪犯減刑條例之減刑要
    件，爰各減其宣告刑如主文所示，並就該減得之刑定其應執
    行刑，及諭知易科罰金之折算標準。
五、依刑事訴訟法第273 條之1 第1 項、第299 條第1 項前段、
    第310 條之2 、第454 條第2 項，刑法第2 條第1 項前段、
    第28條、第344 條、第305 條、第41條第1 項前段，刑法施
    行法第1 條之1 第1 項、第2 項前段，修正前刑法第41條第
    1 項前段、第51條第5 款，罰金罰鍰提高標準條例第1 條前
    段，廢止前罰金罰鍰提高標準條例第2 條，現行法規所定貨
    幣單位折算新臺幣條例第2 條，中華民國96年罪犯減刑條例
    第2 條第1 項第3 款、第7 條，判決如主文。
六、如不服本判決，得自收受送達之日起10日內敘明上訴理由，
    向本院提出上訴狀（須附繕本）。
本案經檢察官吳文正到庭執行職務。
中    華    民    國    97    年    6     月    6     日
                        刑事第5 庭法  官  黎錦福
上列正本證明與原本無異。
                                  書記官  蔡麗春
中    華    民    國    97    年    6     月    6     日
附錄本案論罪科刑法條：
中華民國刑法第305條
（恐嚇危害安全罪）
以加害生命、身體、自由、名譽、財產之事，恐嚇他人致生危害
於安全者，處2 年以下有期徒刑、拘役或3 百元以下罰金。
中華民國刑法第344條
（重利罪）
乘他人急迫、輕率或無經驗貸以金錢或其他物品，而取得與原本
顯不相當之重利者，處1 年以下有期徒刑、拘役或科或併科1 千
元以下罰金。
........................................................
附件：
臺灣板橋地方法院檢察署檢察官起訴書
                                    97年度偵緝字第133號
    被      告  丙○○  女  41歲（民國○○年○月○○日生）
                        住臺北縣新莊市○○街82巷24號5樓
                        居臺北縣新莊市○○街46巷6弄2號3
                          樓
                        身分證統一編號：Ｚ000000000號
上列被告因重利等案件，業經偵查終結，認應提起公訴，茲將犯
罪事實及證據並所犯法條分敘如下：
        犯罪事實
一、丙○○自民國94年6 月間起，至95年2 月間止，陸續借款新
    臺幣（下同）500 萬元至600 萬元予甲○○○，並以每月或
    每10日利率百分之六至百分之十計算利息，以此方式取得與
    原本顯不相當之重利，又因丙○○所收取之利息過高，致甲
    ○○○無力清償，丙○○竟與姓名、年籍不詳之成年男子數
    人，基於恐嚇之犯意聯絡，分別於95年6 月間、同年7 月間
    ，與96年3 月間，共同至甲○○○位於臺北縣新莊市○○街
    99巷5 號，與臺北縣三重市○○街26號之住、居處，對甲○
    ○○恫稱：「如果你不還錢，我會讓你經營的冷氣行、音響
    行做不下去」等語，致甲○○○心生畏懼。
二、案經甲○○○訴請偵辦。
        證據並所犯法條
一、證據清單及待證事實
┌──┬───────────┬─────────────┐
│編號│  證   據   項   目   │  待   證   事   實       │
├──┼───────────┼─────────────┤
│ 一 │被告丙○○於偵查時之供│被告曾陸續借款予告訴人，並│
│    │述。                  │曾至告訴人位於臺北縣三重市│
│    │                      │自由街26號之住處催討債務之│
│    │                      │事實。                    │
├──┼───────────┼─────────────┤
│ 二 │告訴人甲○○○之指述。│被告於借款予告訴人後，向告│
│    │                      │訴人課以重利，並夥同姓名、│
│    │                      │年籍不詳之男子數人，出言恫│
│    │                      │嚇告訴人，以此方式逼迫告訴│
│    │                      │人支付利息，償還本金之事實│
│    │                      │。                        │
├──┼───────────┼─────────────┤
│ 三 │證人張家承、黎煌雷之證│被告分別於95年6月間、同年7│
│    │述。                  │月間，與96年3月間，夥同姓 │
│    │                      │名、年籍不詳之男子數人，共│
│    │                      │同至告訴人位於臺北縣新莊市│
│    │                      │福壽街99巷5號，與臺北縣三 │
│    │                      │重市○○街26號之住、居處，│
│    │                      │恫嚇告訴人，催討債務之事實│
│    │                      │。                        │
├──┼───────────┼─────────────┤
│ 四 │現場監視錄影器翻拍照片│曾有姓名、年籍不詳之多名男│
│    │13幀。                │子，共同至告訴人住、居處，│
│    │                      │與告訴人對話之事實。      │
└──┴───────────┴─────────────┘
二、核被告所為，係觸犯刑法第305 條之恐嚇危害安全罪嫌，與
    同法第344 條之重利罪嫌。被告與上開姓名、年籍不詳之數
    名男子間，就所犯上開恐嚇危害安全罪嫌部分，有犯意聯絡
    及行為分擔，請論以共同正犯。上開二罪名間，罪名互異，
    行為有殊，請分論併罰。
三、依刑事訴訟法第251條第1項提起公訴。
    此    致
臺灣板橋地方法院
中    華    民    國    97    年     1    月    11    日
                            檢察官  乙 ○ ○
中    華    民    國   097    年    1     月    18    日
                                   書記官
附錄本案所犯法條全文
中華民國刑法第305條
（恐嚇危害安全罪）
以加害生命、身體、自由、名譽、財產之事，恐嚇他人致生危害
於安全者，處2 年以下有期徒刑、拘役或3 百元以下罰金。
中華民國刑法第344條
（重利罪）
乘他人急迫、輕率或無經驗貸以金錢或其他物品，而取得與原本
顯不相當之重利者，處1 年以下有期徒刑、拘役或科或併科1 千
元以下罰金。


司法院資訊處製作；財團法人民間司法改革基金會備份。
